臺灣桃園地方法院民事判決　　　　　　 94年度重訴字第352號
原　　　告　花東世界貿易中心股份有限公司
法定代理人　丁○○
訴訟代理人　徐南城律師
複代理人　　郭宣辰律師
被　　　告　甲○○
　　　　　　丙○○
上2 人共同
訴訟代理人　蕭介生律師
複代理人　　溫光雄律師
上列當事人間第三人異議之訴事件，本院於中華民國96年3 月26
日言詞辯論終結，判決如下：
    主  文
原告之訴駁回。
訴訟費用由原告負擔。
    事實及理由
壹、程序方面：
一、原告董事長為丁○○，惟其起訴時所列法定代理人易宇豐（
    依原告所述為其總經理），此有原告提出之公司變更登記事
    項卡可證，原告請求更正法定代理人為丁○○，自無不合，
    應予准許。
二、按訴狀送達後，原告不得將原訴變更或追加他訴，但請求之
    基礎事實同一、擴張或減縮應受判決事項之聲明或不甚礙被
    告之防禦及訴訟之終結者，不在此限，民事訴訟法第255 條
    第1 項第2 、3 、7 款分別定有明文。查：
  (一)原告起訴時以伊係如附表所示之未保存登記建築物（以下稱
    系爭建物）及其上第三層建築物之原始出資興建人，為上開
    建築物之所有權人，訴外人亞洲信託投資股份有限公司（以
    下稱亞洲信託投資公司）竟以被告甲○○為上開建築物之所
    有權人，聲請本院以92年民執七字第22078 號執行事件（台
    灣金融資產服務股份有限公司94年桃金拍四字第57號）拍賣
    抵押物強制執行事件強制執行，被告甲○○亦否認伊為所有
    權人，爰依強制執行法第15條規定，以其2 人為被告，訴請
    撤銷本院上開強制執行事件之執行程序；原告於本件起訴狀
    送達被告甲○○、訴外人亞洲信託投資公司後，於民國95年
    1 月4 日言詞辯論時變更其請求為「確認其就上開建築物所
    有權存在」，其聲明雖有變更，惟其請求之基礎事實同一（
    均係主張「伊原始出資興建人，為上開建築物之所有權人」
    基礎事實），參諸上開民事訴訟法第255 條第1 項第2 款規
    定，其訴之變更自應准許。
  (二)原告於95年5 月17日以上開建築物最後變更之起造人名義為
    被告丙○○（依被告甲○○95年4 月6 日及95年5 月4 日答
    辯狀所戴），具狀追加被告丙○○，確認原告其就上開建築
    物所有權存在，雖屬訴之追加，惟其請求之基礎事實同一，
    且不甚礙被告之防禦及訴訟之終結，參諸上開民事訴訟法第
    255 條第1 項第2 、7 款規定，其訴之追加自應准許。
  (三)原告另於96年1 月29日言詞辯論時，將上開聲明變更為「確
    認原告就系爭建物之所有權存在」，核其所為，係減縮應受
    判決事項之聲明，依上開民事訴訟法第255 條第1 項第3 款
    規定，其訴之變更自應准許。
三、又本件訴訟原告主張之訴訟標的為「原告對系爭建物之所有
    權」。而原告前於台灣台北地方法院94年度訴字第6363號變
    更起造人事件（以下簡稱變更起造人案）訴請「被告甲○○
    、丙○○將桃園縣政府 (82) 桃縣工建執造字第198 號建造
    執照之起造人名義回復為原告名義」（系爭建物即係根據上
    開建造執照所興建），經該院判決駁回原告之訴確定一節，
    固為原告所不爭執，並經本院調閱上開案卷無誤。惟原告於
    上開變更起造人案係主張「上開建造執照係伊申請，伊對之
    有所有權，伊與訴外人黃銘坤簽訂合建契約，將系爭建物之
    基地信託登記予黃銘坤名下及將上開建造執照之起造人名義
    變更為黃銘坤指定之『彙寶建設股份有限公司（以下稱彙寶
    公司）』名義，因黃銘坤違約未繼續興建，且與被告甲○○
    為通謀虛偽意思表示，將基地信託移轉被告甲○○及將起造
    人名義變更為被告甲○○名義，被告甲○○又與丙○○通謀
    虛偽意思表示，將起造人名義虛偽變更為被告丙○○名義，
    伊已解除上開合建契約，依民法第259 條規定，請求被告等
    將上開建造執照之起造人名義回復為原告名義」。是上開變
    更起造人案之訴訟標的為「原告解除伊與訴外人黃銘坤間上
    開合建契約後，就上開建造執照起造人名義之回復原狀請求
    權」，並非「原告對系爭建物之所有權」。雖原告於上開案
    件中固曾主張「系爭建物係其出資興建，為其所有」（即起
    訴狀第3 項），惟此充其量僅為原告於上開事件中之「某一
    事實上之主張」（於上開事件中，法院將之列為爭點之一，
    見判決第8 頁第2 、3 行）。從而，本件訴訟與上開變更起
    造人案並非同一事件，被告以兩者為同一事件，主張原告提
    起本件訴訟有違反民事訴訟法第253 條不得更行起訴之規定
    ，尚有誤解，不足採信。
貳、實體方面
一、原告起訴主張：
  (一)原告為落桃園縣平鎮市○○段1240、1241、1242、1243、12
    44、1245、1246地號（重測後為同縣市○○段456、457、45
    8、459、460、464、465地號）土地之所有人，於84年4月2
    7日申請取得桃園縣政府核發之（82）桃縣工建執照198號建
    造執照，並動工興建該「地下三層、地上十九層，名稱為飛
    躍龍門」集合住宅，於同年10月間完成系爭建物。同年月6
    日原告與黃銘坤訂立房屋合建契約書，將上開土地信託移轉
    登記予黃銘坤及將上開建造執照上起造人名義變更為黃銘坤
    指定之彙寶公司。惟依契約書第1條第2項建物第3款載明「
    前建方已完成地下三層及地上二層之結構體」，第4條工程
    事宜第1款約定「甲方已施作完成地下一、二、三層及地上
    一、二層之結構體，簽訂本約後，乙方完成全部後續工程至
    領取使用執照，甲方已施作之結構體可視為己有…」，可證
    明原告確實為系爭建物實際出資興建人。
  (二)嗣黃銘坤將該土地信託登記予被告甲○○，但土地上之系爭
    建物確實由原告出資興建完成，此在桃園縣政府工務局有案
    可稽，故原告為系爭建物之所有權人。縱然該建照之起造人
    嗣後變更為被告甲○○、丙○○名義，然起造人乃為建築管
    理非所有權之認定，故拍賣公告上列上開建物為被告甲○○
    所有而為拍賣之範圍，已侵害原告對於系爭建物之所有權。
  (三)被告甲○○主張「系爭建物業經所有權人黃銘坤出售予被告
    甲○○，並於88年2 月5 日連同座落之7 筆土地一併受領交
    付取得事實上處分權，有買賣契約書為憑」等語。惟上開7
    筆土地為原告所有之土地而信託登記黃銘坤，再信託登記鍾
    敬名義，另該等土地上已由原告興建地下三層、地上二層，
    並由原告取得建造執照，預售二百多戶，被告甲○○不可能
    不知道。又上開7 筆土地總值依87年公告現值計算約1.3 億
    多元，原告已興建部分之建築費用約2 億多元，依據房屋銷
    售可得之利益為數億元，就以原告與黃銘坤所訂立之合建契
    約書，約定之建築融資貸款為8 億3 千萬元（該契約書第3
    條第1 款約定），故黃銘坤完全知悉合建土地之實際價值遠
    超過5 億2 千萬元，如此龐大之利益，彙寶公司豈可能只賣
    給被告甲○○5 億2 千萬元，如此不合理，足以證明上開買
    賣契約為假買賣契約。按「表意人與相對人通謀而為虛偽意
    思表示者，其意思表示無效」，民法第87條第1 項前段明文
    規定。被告甲○○與鍾敬、彙寶公司間買賣行為顯係通謀而
    為虛偽之假買賣，係屬無效，「無效法律行為之當事人若於
    行為之當時知其無效或可得而知者，應負回復原狀或損害賠
    償之責任」，民法第113 條有明文規定。「契約無效與契約
    解除之當事人責任，契約無效，乃法律上當然且確定的不生
    效力，其當事人於行為當時，知其無效或可得而知者，應負
    回復原狀或損害賠償之責任，契約之解除，乃就現已存在之
    契約關係而以溯及的除去契約為目的，於契約解除時，當事
    人雙方均有回復原狀之義務，故契約無效與契約解除性質上
    並不相同」（最高法院49年台上字第1579號判例），被告甲○○因上開當然、自始無效之買賣契約，對於系爭土地及建
    物並無權源。
  (三)系爭建物為未保存登記之建物，依最高法院70年台上字第22
    21號判例意旨及63年12月3 日第六次民事庭會議決議意旨所
    示，不因起造人名義變更為被告名義等建築管理行政措施，
    而使系爭建物所有權變動為被告所有。
  (四)原告經核閱上開建照案卷，上開建造執照起造人於86年9 月
    2 5 日變更為彙寶公司，彙寶公司於88年3 月4 日出具變更
    起造人同意書，起造人變更為被告甲○○，92年1 月11日被
    告甲○○出具變更起造人承受書，將起造人變更為被告丙○○，故追加丙○○為被告。
  (五)彙寶公司與甲○○之變更起造人同意書僅記載讓與，並未敘
    明如被告所辯之買賣及價金問題，甲○○與潘美玉間變更起
    造人承受書僅記載「因資金不足」，然潘美玉亦未就該土地
    有繼續施作之事實行為，故該等起造人名義變更顯為通謀虛
    偽行為，皆屬無效。
  (六)提出建造執照、合作契約書、本院拍賣公告、土地登記簿謄
    本、變更起造人同意書、變更起造人承受書、理由書及同意
    書（均影本附卷）為證，並請求確認原告就系爭建物所有權
    存在。
二、被告甲○○則以下列陳述置辯：
  (一)系爭建物業經所有權人黃銘坤出售予被告買受，於88年2 月
    5 日隨同土地因受領交付被告，取得事實上處分權，有買賣
    契約書為憑。起造人為甲○○，為原告起訴狀自認之事實，
    足證被告甲○○受領管理，有土地登記簿謄本可稽。又「債
    務人係買受違章建築之買受人，並受領交付而取得事實上處
    分權，原始建築人即不得以其不能登記為由主張所有權為原
    始取得而訴請確認，基於所有權而請求撤銷查封，亦無由准
    許」，最高法院84年台上字第2483號判決意旨可資參照。原
    告就此相同事實於變更起造人案中，自認系爭土地買賣登記
    為黃銘坤所有，顯無任何信託關係可言，尤以該建築執照早
    已變更為彙寶公司名下再變起造人為甲○○，足見被告因土
    地法第43條規定，即信賴土地登記有絕對效而買受土地及建
    物受領登記取得所有權屬法令上之正當行為，自應賦予絕對
    真實之公信力。
  (二)原告無既受判決法律上之利益，系爭建物82年迄今已歷12年
    之久，屬違章建物，雖地政機關所不許登記，尚非不得以之
    為交易之標的物。原建築人出賣該建築物時，依一般規則，
    既仍負交付其物於買受人之義務，則其事後以不能登記之弱
    點可乘，又隨時主張所有權為其原始取得請求確認，勢必無
    以確保交易之安全，故依最高法院50年台上字第1236號及48
    年度台上字第1812號判例之見解，認此種情形則屬無既受確
    認判決之法律上利益，應予駁回。按確認法律關係成立或不
    成立之訴，以確認現在法律關係為限，如已過去或將來發生
    之法律關係，則不得為此訴之標的。被告向彙寶公司及鍾敬
    承購建物及土地，發現被騙，經催告黃銘坤及鍾敬買回拒不
    置理，因需款週轉，出售予被告丙○○，系爭建物並已交付
    被告丙○○，由被告丙○○取得事實上處分權，已非被告所
    支配，此從原告所提出原證3 號拍賣公告使用情形欄記載「
    新富段456~465 地號上建物第三人丙○○使用中」，核與被
    證10號桃園縣政府工務局函記載相符，被告已非系爭建物之
    占有人，原告以被告為確認標的欠缺權利保護要件，無既受
    確認判決法律上之利益。
  (三)原告所主張證據私文書未據舉證證明真正，當不生證據之效
    力，民事訴訟法357 條定有明文。原告訴訟迄今始終無法提
    出系爭建物為其出資興建之證據，空言主張其原始建造云云
    ，於法不合。再查原告將系爭建物處分交付黃銘坤，取得價
    款新台幣6 千5 百萬元為原告起訴狀證1 號所承認事實，是
    其將系爭土地建物連同超額之抵押權債務出售予黃銘坤，其
    所提出土地登記簿謄本毫無任何信託登記之記載，反而載明
    黃銘坤85年5 月7 日以買賣為原因取得土地，86年9 月26日
    變更起造人為彙寶公司，又87年11月6 日以買賣為原因移轉
    土地所有權登記為鍾敬所有，88年1 月26日又以買賣為原因
    將土地登記登記為甲○○所有，起造人由彙寶公司88年3 月
    4 日變更為甲○○。甲○○於92年1 月11日出售予丙○○，
    將建物起造人變更為丙○○，已實際交付由買受人占有使用
    中。被告既係因買賣取得，原告為系爭建物之出賣人對於買
    受人應擔保其物依民法第373 條之規定，危險移轉於買受人
    時無減失或減少其價值之瑕疵，或減少其通常效用或契約預
    定效用之瑕疵，民法354 條第1 項規定甚明，從而可證原告
    之請求於法不合。
  (四)提出買賣契約書1 份、土地登記簿謄本7 份、建造執照1 份
    （均影本附卷）為證，並請求駁回原告之訴。
三、被告丙○○則以下列陳述置辯：
  (一)系爭建物因被告甲○○買受取得所有權後，邀被告合作興建
    ，有雙方所訂立合作契約為憑，因此於91年1 月13日與華築
    工房營造股份有限公司法定代理人李志忠訂立營建工程合約
    書，續行興建地上第三層樓，亦有被告簽發，交付予承攬建
    造之華築工房營造股份有限公司之合作金庫東門支庫帳號06
    38-1號之支票11張為憑。上開支票均為禁止背書轉讓，且係
    交付承攬人華築營造股份有限公司兌現，日期均是本件訴訟
    前。被告出資興建房屋，因被告甲○○提供之土地，早在80
    年11月9 日，經原告設定5 億5 千萬元之抵押權予亞洲信託
    投資公司，另於87年7 月30日黃銘坤再設定2 億4 千萬元之
    抵押權予鍾敬，有原告於變更起造人案所提出證物土地登記
    簿謄本為憑，被告投下前開金額自應取得建物所有權，由於
    被告甲○○無法處理前開鉅額抵押權，被告不敢再投入資金
    續建，被告依出資金額折算買賣價金，於91年12月4 日申請
    變更被告為系爭建物之起造人，有附卷之桃園縣政府工務局
    函建造執照變更相關資料可稽，核與原告所主張合作契約第
    1 條第2 項第3 款所示建物僅地上二層結構體並無三層樓建
    造，今原告所提出桃園地方法院拍賣公告建築式樣主要建築
    材料及房屋層數標示三層鋼筋混凝土造，另建物面積第三層
    1505平方公尺，從而可證，被告因支付地上三樓建築費用折
    算買賣價金，依法取得建物所有權，毫無原告所主張與共同
    被告甲○○通謀虛偽意思表示情節。準此，被告就系爭建物
    取得所有權係有對價關係，其證據灼然甚明。
  (二)被告就被告甲○○如何取得系爭建物、辦理起造人變更為被
    告丙○○之事實及證據，引用附卷上開變更起造人案判決書
    所示之判決理由。
  (三)提出合作約書1 份、營建工程合約書1 份、合作金庫東門支
    庫支票影本11份、變更起造人案判決（均影本附卷）為證，
    並請求駁回原告之訴。
四、得心證之理由：
  (一)按「確認法律關係之訴，確認現在法律關係為限，如已過去
    或將來發生之法律關係，則不得為此訴之標的」，固有最高
    法院49年度台上字第1813號判例意旨足以參照。惟本件原告
    係以其因原始出資興建，而取得系爭建物之所有權，且其現
    仍擁有其所有權，故其係以現在之法律關係為本件訴訟之標
    的，核先說明。從而，被告甲○○引用上開判例意旨，主張
    「其已將系爭建物出售並交付被告丙○○占有，其並非系爭
    建物之占有人」（本院卷第129 頁），主張「原告之訴無既
    受確認判決法律上之利益」云云，尚不足採。再者，被告甲○○、丙○○於本件訴訟中均主張原告將系爭建物出賣予訴
    外人黃銘坤，其等係向其前手（黃銘坤經營之彙寶公司、甲○○）善意受讓系爭建物，原告不得對其等主張所有權，是
    兩造間對於「原告就系爭建物所有權之存否」發生爭執，亦
    可認定。是原告自可對被告等提起本件確認之訴。
  (二)按確定判決之既判力，固以訴訟標的經表現於主文判斷事項
    為限，判決理由並無既判力，但法院於判決理由中，就訴訟
    標的以外，當事人主張之重要爭點，本於當事人辯論之結果
    已為判斷時，對此重要爭點所為之判斷，除有顯然違背法令
    ，或當事人已提出新訴訟資料，足以推翻原判斷之情形外，
    應解為在同一當事人就該已經法院判斷之重要爭點，不得作
    相反之主張或判斷，始符民事訴訟上誠信原則（最高法院92
    年台上字第315 號判決要旨參照）。本件訴訟與兩造間上開
    變更起造人案之訴訟標的並不相同，二者並非同一事件，固
    如上開所述。惟二者之基本事實大致相同，兩造於訴訟程序
    中提出之攻擊防禦方法亦大致相同等情，業據本院調閱上開
    變更起造人案卷核閱無誤。而上開變更起造人案業經台灣台
    北地方法院判決駁回原告之訴確定，此為兩造所不爭執，並
    有上開事件之判決書影本在卷可稽。上開變更起造人案中兩
    造主張之重要爭點，經審理該事件法院整理後，認定有二，
    即：(一)原告是否為系爭建物所有權人。(二)訴外人黃銘坤（應
    係指黃銘坤所代表之「彙寶公司」）與被告甲○○、被告甲○○與丙○○間買賣契約是否係通謀虛偽意思表示。關於前
    者，該確定判決認定「原告基於其與訴外人黃銘坤間之信託
    關係，固可以主張其為系爭建物所有權人，然不得對抗善意
    第三人」。就後者而言，該確定判決認定「本件並無證據證
    明被告甲○○與彙寶公司黃銘坤簽訂買賣契約時明知系爭建
    物係因信託關係而變更起造人予彙寶公司，另被告甲○○與
    訴外人彙寶公司之買賣契約應屬真實，故被告甲○○取得系
    爭建物之基地及變更系爭建物之起造人名義時係屬善意第三
    人，且非與彙寶公司許多人或黃銘坤為通謀虛偽意思表示，
    原告不得以其與訴外人黃銘坤信託契約之內部法律關係對抗
    被告甲○○；另原告亦未能舉證證明被告甲○○、丙○○間
    之買賣契約約定亦為通謀虛偽意思表示」（見本院卷第198
    、199 頁）。本件兩造於本件訴訟中就上開變更起造人案2
    重要爭點之判斷，均未能足以推翻其判斷之新訴訟資料，或
    說明該等判斷有何顯然違背法令之情形，參諸上開最高法院
    判決意旨，應認為兩造間就上開重要爭點，於本件訴訟中不
    得作相反之主張，本院亦不得為相反之判斷。
  (三)承上所述，原告固為系爭建物之所有權人，惟其僅得在其與
    訴外人黃銘坤（或彙寶公司）間主張，不得對善意之被告甲○○、丙○○主張；另彙寶公司與甲○○間、甲○○與丙○○間之買賣買賣契約均非通謀虛偽意思表示等情，應堪採信
    真實。原告主張「上開2 買賣契約均為通謀虛偽意思表示，
    且並非善意者」及被告主張「原告非系爭建物之所有權人」
    ，均不足採。
  (四)按確認法律關係之訴，非原告有即受確認判決之法律上利益
    者，不得提起之，民事訴訟法第247 條第1 項前段定有明文
    。又未辦保存登記之建物（包含本件因尚未完全完工，惟已
    足避風雨，可達經濟上使用之系爭建物或其他因違反建築管
    理法規致無法辦理登記之「違章建築」），其出資建築人因
    出資建築而原始取得該建物之所有權；此等建物雖因不能為
    移轉登記而不能為不動產所有權之讓與，但受讓人與讓與人
    間如無相反之約定，應認為讓與人已將該建築之事實上處分
    權讓與受讓人（最高法院67年度第2 次民事庭庭長會議決議
    (二)參照）。基此，受讓人對該建物可以占有、使用、收益及
    為事實上處分（拆除建物或再讓與），具有支配權之作用，
    原所有人之權利於此時已變成空虛，受讓人所取得者乃完全
    之物權，雖因無法依公示原則成為法律上之物權，但性質上
    應屬事實上之物權（事實上所有權）。原出資建築人所擁有
    者為空虛之所有權（法律形式上其擁有所有權，惟該所有權
    之全部權能均歸受讓人取得），是縱其與受讓人間就所有權
    之存否發生爭議，其私法上之地位應無受侵害之虞。在此情
    形下，出資建築人事後如以有不能登記之弱點可乘，又隨時
    隨意對受讓人（包括再受讓人）主張所有權為其原始取得，
    訴請確認，勢將無以確保交易之安全，故此種情形，即屬所
    謂無即受確定判決之法律上利益（最高法院48年度台上字第
    18 12 號、50年度台上字第1236號判例意旨參照）。本件依
    兩造提出之上開系爭建物建造執照及原告提出之其與訴外人
    黃銘坤84年10月6 日合作契約書（見本院卷第8 至17、113
    、114 頁）之記載原告為系爭建物之出資興建人及原始起造
    人，參酌上開變更起造人案爭點(一)判斷結果，原告為系爭建
    物之所有權人，固可認定。惟原告為與訴外人黃銘坤合作繼
    續完成該建案之興建，並使訴外人黃銘坤（或出名興建之彙
    寶公司）得以辦理建築融資貸款，雙方約定將其上開7 筆基
    地及建造執照以買賣為原因，將基地移轉黃銘坤名下及將建
    造執照之起造人名義變更為黃銘坤指定之彙寶公司名義，其
    後並將上開基地及系爭建物交付黃銘坤、彙寶公司管理，繼
    續興建地上第三層等情，亦據原告陳述在卷，並經證人，即
    當時代表原告與黃銘坤簽約之乙○○於本院96年3 月26日言
    詞辯論時證述在卷（本院卷第294 至298 頁）。是原告與訴
    外人黃銘坤、彙寶公司內部間就系爭建物、建造執照起造人
    名義及其基地所有權等權利讓與之法律關係，雖係信託契約
    ，惟對外顯示之法律關係為買賣契約。而被告2 人對原告與
    黃銘坤、彙寶公司間之內部信託關係並不知情，已如上述，
    是原告尚不得執其與黃銘坤、彙寶公司間內部之信託關係對
    被告主張。是兩造間就系爭建物之關係為：原告將未辦保存
    登記之系爭建物出售並交付予彙寶公司，彙寶公司再將之出
    售並交付予被告甲○○，被告甲○○再將之出售並交付予被
    告丙○○。原告雖因係原始出資建築人，為系爭建物所有權
    人，惟其對系爭建物之事實上處分權業已依序讓與彙寶公司
    、被告甲○○、被告丙○○，應可認定。參酌上開最高法院
    判例意旨所示，原告對被告2 人提起本件確認之訴，並無即
    受確定判決之法律上利益。
  (五)綜上所述，本件原告之訴為無理由，應予駁回。
  (六)本案事證已臻明確，兩造其餘主張陳述及所提之證據，均毋
    庸再予審酌，亦併敘明。
五、訴訟費用負擔之依據：民事訴訟法第78條。
中　　華　　民　　國　　96　　年　　4 　　月　　25　　日
                  民事第二庭法　官　潘進順
以上正本係照原本作成。
如對本判決上訴，須於判決送達後20日內向本院提出上訴狀。
中　　華　　民　　國　　96　　年　　4 　　月　　26　　日
                            書記官　黃進傑
